【裁判字號】    90,裁,361
【裁判日期】    900531
【裁判案由】    有關土地事務
【裁判全文】
最  高  行  政  法  院  裁  定                      九十年度裁字第三六一號
    原      告  丁○○
                丙○○
                戊○○
                甲○○
                乙○○
    被      告  行政院農業委員會林務局（承受臺灣省政府農林廳林務局業務）
    代  表  人  黃裕星
右當事人間因有關土地事務事件，原告不服行政院農業委員會中華民國八十八年六月
八日八八農訴字第八八一○八五四六號再訴願決定，提起行政訴訟。本院裁定如左︰
    主  文
原告之訴駁回。
訴訟費用由原告負擔。
    理  由
按提起訴願，以有行政處分之存在為前提要件；所謂行政處分者，係指行政機關就公
法上具體事件所為之決定或其他公權力措施而對外直接發生法律效果之單方行政行為
；又司法院釋字第四四八號解釋文：「司法院為國家最高司法機關，掌理民事、刑事
、行政訴訟之審判及公務員之懲戒，憲法第七十七條定有明文，可知民事與行政訴訟
之審判有別。又依憲法第十六條人民固有訴訟之權，惟訴訟應由如何之法院受理及進
行，應由法律定之，業經本院釋字第二九七號解釋在案。我國關於行政訴訟與民事訴
訟之審判，依現行法律之規定，係採二元訴訟制度，分由不同性質之法院審理。關於
因公法關係所生之爭議，由行政法院審判，因私法關係所生之爭執，則由普通法院審
判。行政機關代表國庫出售或出租公有財產，並非行使公權力對外發生法律上效果之
單方行政行為，即非行政處分，而屬私法上契約行為，當事人若對之爭執，自應循民
事訴訟程序解決。行政法院五十八年判字第二七○號判例及六十一年裁字第一五九號
判例，均旨在說明行政機關代表國庫出售或出租公有財產所發生之爭議，應由普通法
院審判，符合現行法律劃分審判權之規定，無損於人民訴訟權之行使，與憲法並無牴
觸。」。本件原告以坐落臺灣省臺北縣三峽鎮○○段一一○、一一四、一一八、一一
九、一二○、一○五之一六（訴願決定及再訴願決定均誤植為一○五之六）地號等土
地，為其祖先自清朝、日據時期開墾耕作迄今，而請求前臺灣省政府農林廳林務局返
還土地或放領或承租，被告分別以其奉令接管位於台北縣轄內之文山、海山、大寮等
三個茶場已登錄之林源土地共一一、五五九公頃，已編入事業區經營。因其奉令接管
之林源土地與臺灣農林股份有限公司（以下簡稱農林公司）作價承受之土地係奉命依
宜茶、宜林原則辦理分割，故雙方持有土地犬牙交錯界址不明顯，至曾由前文山林區
管理處誤將農林公司作價承受之土地四公頃餘放租與原告等，於第一次租期屆滿時前
文山林區管理處清查校對結果始發覺前情，故未允予續租。被告曾於八十五年九月十
九日函邀農林公司派員研商對該案土地之處理原則並獲得結論：「由林務局訂期邀農
林公司、陳情人至實地指界會勘，如陳情人所指地點與地號相符且農林公司並無放租
第三人，經林務局認定符合濫墾地清理規定得准予補辦清理者，所陳四公頃一二經實
測後雙方同意辦理分割，申請產權更正登記為台灣省所有，併供為補足農林公司超列
管之土地。」該結論經交由新竹林區管理處依據研商結論原則會同農林公司與原告等
前往實測結果，計有金敏子小段一○五之一六地號內面積二公頃七六六八，一一八地
號○公頃六九七九（整筆），一一九地號面積○公頃九三四○（整筆），合計四公頃
三九八七。前列土地並經前臺灣省政府農林廳林務局徵得台灣農林公司八十七年八月
十四日投資字第○二二○號函同意辦理分割及產權更正登記，頃已由該處辦理土地分
割手續中，仍請依前臺灣省農林廳林務局八十七年六月十一日林政字第一五○二八號
函，本案所陳之土地俟辦妥分割等登記後再行辦理，以及所陳請林務局召開協調會邀
請農林公司、新竹林區管理處及當事人協調承租原已開墾之十三公頃土地乙節，因本
案土地係台灣農林公司作價承受之私有土地，前臺灣省農林廳林務局無權過問，無法
照辦，請逕洽該公司協調辦理。至所陳發還農林公司所有土地權乙節，因未據明具
體事實及有關證明文件，無法辦理等由，函覆原告，係函覆原告所陳返還土地及放領
、放租土地之事宜，而該等事宜由兩造所陳之事由觀之係屬私法關係，揆諸首揭說明
，當事人若對之爭執，自應循民事訴訟程序解決，原告復對之提起本件行政訴訟，於
法尚有未合，應予駁回。
據上論結，本件原告之訴為不合法，爰依行政訴訟法施行法第二條、行政訴訟法第一
百零七條第一項第一款、第一百零四條、民事訴訟法第九十五條、第七十八條、第八
十五條第一項前段，裁定如主文。
中    華    民    國     九十        年      五      月     三十一      日
                    最 高 行 政 法 院  第 四 庭
                                審 判 長 法  官      葉  振  權
                                         法  官      蔡  進  田
                                         法  官      吳  錦  龍
                                         法  官      劉  鑫  楨
                                         法  官      吳  明  鴻
右  正  本  證  明  與  原  本  無  異
                                         法院書記官  陳  盛  信
中    華    民    國     九十        年      五      月     三十一      日


司法院資訊處製作；財團法人民間司法改革基金會備份。
